【裁判字號】    95,建上,21
【裁判日期】    970219
【裁判案由】    給付工程款
【裁判全文】
臺灣高等法院民事判決                  95年度建上字第21號
上  訴  人  黃金富(即永銘企業社)
訴訟代理人  陳鼎正律師
複代理人    吳恩篤律師
被上訴人    中元營造有限公司
法定代理人  乙○○○
訴訟代理人  劉敏卿律師
上列當事人間，因請求給付工程款事件，上訴人對於中華民國95
年1月27日臺灣臺北地方法院94年度建字第264號第一審判決，提
起上訴，經本院於97年2月5日言詞辯論終結，判決如下：
    主      文
上訴駁回。
第二審訴訟費用由上訴人負擔。
    事實及理由
一、上訴人起訴主張：被上訴人將所承攬「國立體育學院室外游
    泳池一般池改建室內溫水池工程」中之鋼構工程 (以下稱系
    爭工程)，於民國(以下同)93年7月10日以總價新臺幣 (以下
    同)17,070,760 元(不含稅捐)委由上訴人承作，與上訴人簽
    訂「林口國立體育學院鋼構工程合約書」 (以下稱系爭合約
    )，約定付款方式為：93年7月25日鋼柱進場計價付款 (以總
    工程款40%＄6,828,304)、93年8月25日主體鋼構完成計價付
    款(以總工程款55%＄9,388,918)、驗收後付清餘款 (總工程
    款 5%＄853,538)，上訴人依約進場施作，已於94年1月間完
    成主體鋼構，自應依約於鋼柱進場、及主體鋼構完成計價付
    款，惟尚有 8,006,261元迄未給付，屢經催索，仍拒絕清償
    ；為此，依民法第 505條之規定、系爭合約之約定，求為命
    被上訴人給付上訴人 8,006,261元本息之判決。原法院為其
    敗訴判決，聲明不服，提起上訴所為聲明為：(一)原判決廢棄
    。(二)被上訴人應給付上訴人 8,006,261元本息。(三)訴訟費用
    由被上訴人負擔。(四)願供擔保請准宣告假執行。
二、被上訴人則以：上訴人承作之系爭工程，為被上訴人於92年
    間所承攬「國立體育學院室外游泳池一般池改建室內溫水池
    工程」之部分工程；查被上訴人於92年間承攬之「國立體育
    學院室外游泳池一般池改建室內溫水池工程」，同年12月26
    日委由訴外人丙○○施作，丙○○委由其夫丁○○施作，丁
    ○○再與其姊蕭樹枝共同委由訴外人甲○○監工施作，丁○
    ○將其中之系爭工程委由鴻鈞金屬股份有限公司承作，因故
    停工，始於93年 7月10日與上訴人簽訂系爭合約，再委由上
    訴人施作，被上訴人並未參與、亦不知悉其等簽訂系爭合約
    ；嗣因系爭工程進度嚴重落後，93年 9月20日被上訴人催請
    丙○○履約，丁○○、丙○○、甲○○等已知無力完工，93
    年11月20日始將包括系爭工程之「國立體育學院室外游泳池
    一般池改建室內溫水池工程」全部工程，委由上訴人施作，
    而與上訴人簽訂「工程委託協議書」；但上訴人基於被上訴
    人與丙○○間之工程合作契約關係，對於其所施作之工程款
    無保障，經丙○○之同意，94年 1月11日被上訴人始與上訴
    人簽訂協議書，約定被上訴人將丙○○所得領取之工程款債
    權，讓與予上訴人，未涉及丙○○債務之承擔；且上訴人自
    承作全部工程後，未照進度施工，工期嚴重落後，提供不符
    品質之材料，缺失連連，其中系爭工程竟使用非正牌貨之防
    火漆，均係由訴外人丁○○函請上訴人改善缺失，由此，益
    徵被上訴人與93年 7月10日上訴人所簽訂之系爭合約無涉；
    上訴人依系爭合約請求被上訴人支付 8,006,261元本息，顯
    屬無據等語，資為抗辯；對於上訴人之上訴，所為之答辯聲
    明為：(一)上訴駁回。(二)第二審訴訟費用由上訴人負擔。(三)如
    受不利判決，願供擔保免為假執行宣告。
三、上訴人主張被上訴人所承攬「國立體育學院室外游泳池一般
    池改建室內溫水池工程」中之鋼構工程，係由上訴人進場施
    作完成，經上訴人催請給付工程餘款，迄未給付之事實，為
    被上訴人所不爭執，且有系爭工程合約書、存證信函等影本
    在卷(原審卷第6頁、第9頁至第11頁)為憑；上訴人主張之上
    開事實，應堪信為真實。
四、上訴人主張被上訴人所承攬「國立體育學院室外游泳池一般
    池改建室內溫水池工程」中之系爭工程，為被上訴人委由上
    訴人施作之事實，業據上訴人提出系爭合約為憑；被上訴人
    對於上訴人所提出系爭合約上被上訴人、及負責人印文之真
    正，已於本院準備程序期日不爭執 (本院 1卷第124頁、2卷
    第 52頁背面)，惟仍否認上訴人施作之系爭工程為其所定作
    ，而以與上訴人簽訂系爭合約者為訴外人丁○○，系爭合約
    與被上訴人無涉等語為抗辯；經查：
(一)按：「依法律之規定，有使用文字之必要者，得不由本人自
    寫，但必須親自簽名。如有用印章代簽名者，其蓋章與簽名
    生同等之效力。」、「由自己之行為表示以代理權授與他人
    ，或知他人表示為其代理人而不為反對之表示者，對於第三
    人應負授權人之責任。但第三人明知其無代理權或可得而知
    者，不在此限。」、「當事人主張有利於己之事實者，就其
    事實有舉證之責任。」、「私文書經本人或其代理人簽名、
    蓋章或按指印者，推定為真正。」民法第3條第 1、2項、第
    169條、民事訴訟法第277條前段、第 358條分別定有明文。
    又：「按當事人主張有利於己之事實，就其事實有舉證之責
    任，又私人之印章，由自己使用為常態，被人盜用為變態，
    主張變態事實之當事人，自應就此印章被盜用之事實負舉證
    之責任。」有最高法院86年度臺上字第 717號裁判意旨，可
    資參照。
(二)公司及其法定代理人之印鑑章，俗稱公司大、小章，為公司
    意思表示之表彰，由有代表公司之代表權人持以行使，即生
    意思表示之效力，由有代表權之人使用為常態。本件被上訴
    人對於上訴人所提出系爭合約 (原審卷第6頁)上之被上訴人
    公司大、小印章之真正並不爭執，且迄未就其大、小印章被
    盜用之事實，負舉證之責任，參照前揭法條規定、最高法院
    裁判意旨，被上訴人公司自屬本件系爭合約之當事人，應負
    契約責任，自不待言。被上訴人以訴外人丁○○所簽訂之系
    爭合約，與被上訴人無涉，自無足採。
五、按：「承攬人完成工作，應使其具備約定之品質及無減少或
    滅失價值或不適於通常或約定使用之瑕疵。」、「因契約互
    負債務者，於他方當事人未為對待給付前，得拒絕自己之給
    付。」民法第492條、第264條第 1項前段分別定有明文。最
    高法院94年度臺上字第93號、89年度臺上字第 412號亦分別
    著有：「承攬人完成之工作有瑕疵，而其瑕疵係因可歸責於
    承攬人之事由所致者，承攬人應負不完全給付之債務不履行
    責任，定作人得請求修補或賠償損害，並有民法第 264條規
    定之適用。」、「承攬人完成之工作，應使其具備約定之品
    質，及無減少或滅失其價值，或不適於通常或約定使用之瑕
    疵，民法第 492條定有明文。此項承攬人之瑕疵擔保責任係
    無過失責任，固不以承攬人具有過失為必要；惟若交付之工
    作物，有可歸責於承攬人之事由致生之瑕疵，則亦發生不完
    全給付之債務不履行問題。倘承攬人應負不完全給付之債務
    不履行責任者，自非不能類推適用給付遲延之法則，請求補
    正或賠償損害，並有民法第 264條規定之適用。」等裁判意
    旨，足資參照。查：
(一)本件上訴人主張被上訴人將系爭工程以總價17,070,760元 (
    不含稅捐 )委由上訴人施作，與上訴人簽訂系爭合約，約定
    付款方式為：93年7月25日鋼柱進場計價付款(以總工程款40
    %計6,828,304元)、93年8月25日主體鋼構完成計價付款 (以
    總工程款55%計9,388,918元)、驗收後付清餘款(總工程款5%
    計853,538元)等事實，業據上訴人提出系爭合約為憑，固屬
    不虛；惟查被上訴人於93年8月16日、11月5日、30日、12月
    17日、31日、及94年2月5日陸續給付上訴人之工程款依序為
    2,956,139元、2,000,000元、2,439,000元、3,258,000元、
    4,942,543元、2,923,956元合計為18,519,638元(2,956,139
    ＋2,000,000＋2,439,000＋3,258,000＋4,942,543＋2,923,
    956= 18,519,638)等事實，為上訴人所不爭執，且有被上訴
    人提出上訴人不爭執真正之付款簽收簿影本在卷(本院1卷第
    120頁)足稽。
(二)上訴人於93年11月20日與訴外人甲○○、丁○○簽訂工程委
    託協議書，於說明欄即開宗明義約定：本工程「共同承攬人
    ：甲○○、丁○○」(以下簡稱委託人)向「中元營造有限公
    司」承攬「國立體育學院室外游泳池一般池改建室內溫水持
    工程」，現擬將本工程未完成部分委託由「永銘企業社」(
    以下簡稱受託人)全權處理，委託內容詳本協議書；94年1月
    11日以「國立體育學院室外游泳池一般池改建室內溫水池工
    程」之分包廠商代表，與被上訴人簽訂協議書，約定：(一)乙
    方(指上訴人)及其他各分包廠商同意依合約規定繼續將後續
    未完工程負責施作完成。(二)甲方(指被上訴人)同意將繼續施
    作後之各期工程估驗款之全部債權，讓與分包廠商，在分包
    廠商見證下由甲方受領後支付乙方或各分包廠商。(三)已由乙
    方施作及繼續施作部分工料款由乙方支付。…等之事實，為
    上訴人所不爭執，且有上訴人不爭執真正之工程委託協議書
    、協議書等影本在卷 (原審卷第30至32頁)足稽。
(三)綜合上述，上訴人自93年11月20日以後除系爭合約之鋼構工
    程外所施作之「國立體育學院室外游泳池一般池改建室內溫
    水持工程」，迄至94年 1月11日簽訂協議書時，係受訴外人
    甲○○、丁○○之委託而施作，被上訴人無支付系爭合約之
    鋼構工程以外工程款予上訴人之義務；從而，被上訴人於94
    年1月11日簽訂協議書以前，扣除94年2月5日支付2,923,956
    元，所支付上訴人工程款15,595,682元(18,519,638-2,923,
    956=15,595,682 )顯係系爭合約鋼構工程之工程款，至為明
    確；被上訴人尚欠上訴人系爭合約之鋼構工程款，應為1,47
    5,078元(17,070,760-15,595,682=1,475,078)。上訴人主張
    被上訴人94年12月5日前共匯款19,480,499元，其中10,188,
    206元代被上訴人支付予下包廠商 (本院1卷第129頁)，顯與
    上開事證不符，而無足採。
(四)本院查上訴人所施作系爭鋼構工程雖已交付，迄96年 7月10
    日雖經完成驗收，但依設計應塗裝於鋼構上之防火漆，有材
    料規格不明，漆厚度不足及嚴重剝落等重大瑕疵，經被上訴
    人派員就漆膜脫落之部分予以補漆完成後，在不影響使用情
    形下就防火漆此一工項採減帳處理，該減帳金額為2,006,12
    1元等事實，有國立體育學院96年11月8日體院總字第096000
    6647號函在卷 (本院2卷第82頁)足憑；上訴人所交付系爭合
    約之鋼構工程，未具備約定品質或有不適於通常或約定使用
    之瑕疵，其應負不完全給付之債務不履行之責任，依最高法
    院94年度臺上字第93號、89年度臺上字第 412號等裁判意旨
    ，被上訴人非不得行使損害賠償請求權；從而，被上訴人以
    上訴人應賠償其損害 2,006,121元，以上訴人所得請求給付
    之工程款，予以抵銷，於法尚非無據，應予准許。
六、綜上所述，上訴人依據系爭合約，尚得請求被上訴人給付系
    爭工程餘款 1,475,078元，其請求給付之工程餘款，因所交
    付系爭工程有重大瑕疵，應負不完全給付之債務不履行損害
    賠償責任，被上訴人持以行使抵銷權，亦非無據，經抵銷後
    上訴人已無工程餘款(1,475,078-2,006,121=-531,043)可資
    請求，原法院為其敗訴判決，並駁回其假執行之聲請，理由
    或有不同，但結果並無異致，仍應予以維持；上訴意旨仍持
    陳詞，指摘原法院之判決不當，求予廢棄，為無理由，應予
    駁回。
七、本件事證已臻明確，兩造其他攻擊、防禦方法，及提出未援
    用之證據，經斟酌後認不影響判決基礎，無逐一論述必要，
    併此敘明。
八、據上論結，本件上訴為無理由，依民事訴訟法第449條第1項
    、第78條之規定，判決如主文。
中    華    民    國    97    年     2    月    19    日
                    民事第五庭
                        審判長法  官  魏麗娟
                              法  官  梁宏哲
                              法  官  陳博享
正本係照原本作成。
如不服本判決，應於收受送達後20日內向本院提出上訴書狀，其
未表明上訴理由者，應於提出上訴後20日內向本院補提理由書狀
（均須按他造當事人之人數附繕本）上訴時應提出委任律師或具
有律師資格之人之委任狀；委任有律師資格者，另應附具律師資
格證書及釋明委任人與受任人有民事訴訟法第466條之1第1項但
書或第2項（詳附註）所定關係之釋明文書影本。
中    華    民    國    97    年    2     月    20    日
                              書記官  鄭靜如
附註：
民事訴訟法第466條之1（第1項、第2項）：
對於第二審判決上訴，上訴人應委任律師為訴訟代理人。但上訴
人或其他法定代理人具有律師資格者，不在此限。
上訴人之配偶、三親等內之血親、二親等內之姻親，或上訴人為
法人、中央或地方機關時，其所屬專任人員具有律師資格並經法
院認為適當者，亦得為第三審訴訟代理人。


司法院資訊處製作；財團法人民間司法改革基金會備份。
